【裁判字號】    99,聲判,47
【裁判日期】    990507
【裁判案由】    聲請交付審判
【裁判全文】
臺灣臺北地方法院刑事裁定              99年度聲判字第47號
聲  請  人  甲○○○
代  理  人  王義光律師
被      告  乙○○
上列聲請人即告訴人因告訴被告妨害名譽案件，不服臺灣高等法
院檢察署檢察長駁回再議之處分（99年度上聲議字第1213號），
聲請交付審判，本院裁定如下：
    主  文
聲請駁回。
    理  由
一、按告訴人不服上級法院檢察署檢察長或檢察總長認再議為無
    理由而駁回之處分者，得於接受處分書後10日內委任律師提
    出理由狀，向該管第一審法院聲請交付審判；又法院認交付
    審判之聲請不合法或無理由者，應駁回之。刑事訴訟法第25
    8條之1 、第258條之3第2項前段分別定有明文。
二、本件聲請人即告訴人甲○○○與被告乙○○為親戚關係，二
    人居住在臺北縣新店市○○路○段18巷之三合院內，門牌號
    碼分別為8、10號。被告於民國98年10月9日0時許，駕車返
    回新店市○○路○段18巷10號住處時，因汽車之排氣管聲響
    過大干擾告訴人之睡眠，兩人因而發生爭執，被告竟基於妨
    害名譽之犯意，於不特定人均得共見共聞之狀態，公然辱罵
    告訴人「瘋子、老番癲」，足以毀損告訴人之名譽，因認涉
    犯刑法第309條之妨害名譽罪嫌，具狀向臺灣臺北地方法院
    檢察署檢察官提出告訴。案經臺灣臺北地方法院檢察署檢察
    官偵查後，認被告犯罪嫌疑不足，而於98年12月28日以98年
    度偵字第25677號為不起訴處分，告訴人不服聲請再議，經
    臺灣高等法院檢察署檢察長於99年2月3日以99年度上聲議字
    第1213號處分書，以告訴人再議為無理由而駁回再議。上開
    處分書，於99年2月22日依法送達，告訴人於收受前揭處分
    書後10日內之99年3月3日，委任律師提出聲請交付審判理由
    狀，向本院聲請交付審判，經本院審核告訴人之程序要件，
    符合刑事訴訟法第258條之1第1項之規定，此有刑事委任狀
    及聲請交付審判理由狀附卷可按，並經本院依職權調閱臺灣
    臺北地方法院檢察署98年度偵字第25677號偵查卷全卷、臺
    灣高等法院檢察署99年度上聲議字第1213號卷宗核閱無誤，
    合先敘明。
三、告訴人聲請交付審判意旨略以：
    (一)被告將車開進三合院，以致常擾人清夢，被告之父及聲請
      人常勸被告：如果太晚回來，就把車停在外面走進來就好
      ，以免吵到別人睡覺，被告仍不為所動！98年10月9日零
      時許，被告不但又將車開進三合院吵醒聲請人，且不耐嬸
      婆規勸，才辱罵聲請人等情，業經被告之父於當日上午9
      時許，對到場處理糾紛之新店分局直潭派出所員警陳寶元
      言明。傳訊員警陳寶元，即可證明被告在與家人串證前之
      真實情況，而能推知被告不但吵醒聲請人，也吵醒自己父
      親，且確有被告辱罵聲請人之情事，豈能任意捨棄調查？
    (二)被告之妹呂玉青與其男友楊意正於案發當天根本不在家！
      到場處理的直潭派出所員警陳寶元非常清楚，原處分檢察
      官未予傳訊，僅聽信有與被告串供之嫌的被告之妹呂玉青
      與其男友楊意正之證詞，即率爾處分不起訴，高檢署不但
      未予糾正，且逕予引用為駁回再議之依據，自令聲請人難
      以接受。此結果使被告氣燄囂張、只要有人勸，就嗆：你
      去跟法官說啊！
    (三)被告為轉移視聽而告訴聲請人之子呂嘉源傷害案件，刻正
      於法院審理中，尚未定讞。高檢署豈能不分是非，未審先
      判，引用有爭議之證詞任作主張？實則，被告主張聲請人
      之子呂嘉源係於案發當日上午9時許動手傷害伊。然當時
      被告之父、直潭派出所員警陳寶元與聲請人均在場，呂嘉
      源豈有可能當眾毆打被告？又豈有可能令不在家的呂玉青
      與楊意正「印象深刻」？原處分檢察官未盡調查之能事，
      即率爾聽信被告離譜之辯詞，不但使聲請人至今仍常常遭
      被告吵醒，且使被告更有恃無恐，其結果不但使正義無法
      伸張，且扭曲是非善惡之標準！
    (四)退步言之，縱如原處分所認定：被告之妹呂玉青與其男友
      楊意正案發當日均在家，檢察官為何不問渠等：被告當時
      駕駛之汽車是否改過？是否排氣管噪音很大？被告既然與
      平常一樣是晚間11時至翌日凌晨0時許左右返回住處，晚
      上把車開進三合院是否會吵到家人？彼等既主張被告遭聲
      請人之子呂嘉源毆打，則呂嘉源平日是否與聲請人同住在
      家中？為何案發當日上午9時會突然回到家中？知不知道
      彼等主張案發當日上午9時呂嘉源毆打被告之時，有直潭
      派出所員警在場？知不知道員警為何到場？更重要的：檢
      察官為何不親自勘驗被告之汽車是否排氣嗓音很大？足以
      在深夜驚醒他人？又若非被告心虛，被告何必改開未改裝
      的其他車輛？
    (五)綜上，原處分顯然未盡調查之能事，即率爾處分不起訴；
      高檢署亦未詳查，即輕率駁回再議之聲請，自令聲請人不
      服！爰依法聲請交付審判。
四、按刑事訴訟法第258條之1規定聲請人得向法院聲請交付審判
    ，係對於「檢察官不起訴或緩起訴裁量權」制衡之一種外部
    監督機制，法院僅就檢察官所為不起訴或緩起訴之處分是否
    正確加以審查，以防止檢察機關濫權，依此立法精神，交付
    審判審查之範圍不得逾越原告訴之界限，且同法第258條第3
    項規定法院審查聲請交付審判案件時「得為必要之調查」，
    其調查證據之範圍，自應以偵查中曾顯現之證據為限；而同
    法第260條對於不起訴處分已確定或緩起訴處分期滿未經撤
    銷者得再行起訴之規定，其立法理由說明該條所謂不起訴處
    分已確定者，包括「聲請法院交付審判復經駁回者」之情形
    在內，是前述「得為必要之調查」，其調查證據範圍，更應
    以偵查中曾顯現之證據為限，不得就聲請人新提出之證據再
    為調查，亦不得蒐集偵查卷以外之證據，否則，將與刑事訴
    訟法第260條之再行起訴規定，混淆不清，亦將使法院僭越
    檢察官之職權，而有回復「糾問制度」之虞；且法院裁定交
    付審判，即如同檢察官提起公訴使案件進入審判程序，是法
    院裁定交付審判之前提，必須偵查卷內所存證據已符合刑事
    訴訟法第251條第1項規定「足認被告有犯罪嫌疑」而檢察官
    應提起公訴之情形，亦即該案件已經跨越起訴門檻，否則，
    縱或法院對於檢察官所認定之基礎事實有不同之判斷，但如
    該案件仍須另行蒐證偵查始能判斷應否交付審判者，因交付
    審判審查制度並無如同再議救濟制度得為發回原檢察官續行
    偵查之設計，法院仍應依同法第258條之3第2項前段之規定
    ，以聲請無理由而裁定駁回。次按法院於審查交付審判之聲
    請有無理由時，除認為聲請人所指摘不利被告之事證未經檢
    察機關詳為調查或斟酌，或不起訴處分書所載理由違背經驗
    法則、論理法則或其他證據法則者外，不宜率予交付審判（
    法院辦理刑事訴訟案件應行注意事項第134條參照）。至上
    開所謂聲請人所指摘不利被告之事證未經檢察機關詳為調查
    ，係指聲請人所提出請求調查之證據，檢察官未予調查，且
    若經調查，即足以動搖原偵查檢察官事實之認定及處分之決
    定，倘調查結果，尚不足以動搖原事實之認定及處分之決定
    者，仍不能率予交付審判。
五、經查：
    (一)訊據被告乙○○堅詞否認有何公然侮辱犯行，而被告於98
      年10月8日晚間11時許至翌日0時許，固有駕車返回住處，
      然同住在三合院內隔壁房屋之聲請人，當晚未至被告住處
      質疑開車聲音過大，亦未以言詞責罵被告，因而被告亦未
      以「瘋子、老番癲」等語辱罵聲請人一情，業據證人楊意
      正於偵查時證述明確（見偵查卷第16頁）；另證人即被告
      之妹妹呂玉青亦證稱：「當天沒有看到甲○○○出來」、
      「（問：是否有聽到被告當天有罵甲○○○瘋子之類的話
      ？）當天沒有看到甲○○○，沒有發生這些事」等語綦詳
      （見偵查卷第19至20頁），而於翌日早上10點多，被告與
      聲請人之子因傷害案件而經被告提出告訴，此一特殊情狀
      自足以喚起證人楊意正、呂玉青就該特定事件前一日於家
      中之特別記憶，再參以證人呂玉青於偵查時並稱，知道被
      告於翌日早上遭毆打之事，然其並非在場，亦顯見證人呂
      玉青並非全然為迴護被告而有故為不實或誇大陳述之情，
      足認其等證言堪信為真實。
    (二)按犯罪事實應依證據認定之，無證據不得認定犯罪事實，
      刑事訴訟法第154條第2項定有明文。又告訴人之指訴係使
      被告受刑事追訴目的，是其陳述是否與事實相符，仍應調
      查其他積極證據以資審認，始得為不利被告之認定，有最
      高法院52年台上字第1300號判例可稽。復按認定不利於被
      告之事實，須依積極證據，苟積極證據不足為不利於被告
      事實之認定時，即應為有利於被告之認定，更不必有何有
      利之證據，亦有最高法院30年上字第816 號判例可資參照
      。是本件僅有聲請人之指述，現場亦無第三人目擊，亦據
      聲請人供述明確，是於別無其餘佐證足供本院審認之際，
      自難僅以聲請人之單一指述認定被告涉有上開犯嫌。
    (三)再按刑法第309條第1項公然侮辱罪嫌，係指以言語或舉動
      直接對人辱罵、嘲笑或其他表示足以貶損他人評價之意思
      ，而「公然」，乃係指足使不特定人或多數人得以共見共
      聞之狀況，而所謂的多數人，雖係包括特定之多數人，然
      其人數仍應視立法意旨及實際情形已否達於公然之程度而
      定。聲請人於偵查中陳稱：『他（被告）在家中用台語罵
      我「瘋子、老番顛」，當時他們家的人都有聽到』（見同
      上偵卷第13頁，98年11月23日偵查筆錄），然被告與聲請
      人同住之三合院並非其他不特定人或特定多數人得自由進
      出之場所，縱如聲請人所言案發當時被告家人都在場，亦
      尚難認為已達不特定人或多數人得以共見共聞之程度，而
      與刑法上公然侮辱罪之要件或有未合。
    (四)至聲請交付審判意旨指當時上午9時許，員警陳寶元到場
      處理糾紛，原檢察官及高檢署未傳訊作證云云，然聲請人
      於警詢時陳稱：「（乙○○罵你的時候，當時有誰在現場
      ？）當時只有我跟乙○○在場。」等語（見同上偵查卷第
      5頁，98年10月10日警詢筆錄），且員警陳寶元係於聲請
      人之子呂嘉源回家了解事實經過發生糾紛時始在場，並非
      被告辱罵聲請人時在場，自無傳訊之必要。
    (五)此外，依卷存證據資料，復無其他積極證據足證被告涉有
      聲請人所指犯行，從而，揆諸首開說明，應認被告罪嫌不
      足。
六、綜上所述，臺灣臺北地檢署檢察官所為不起訴處分書及臺灣
    高等法院檢察署檢察長駁回再議聲請處分書，已就聲請人於
    偵查時提出之告訴理由予以斟酌，詳予調查證據，並詳加論
    述所憑證據及其認定之理由，原處分所載證據取捨及事實認
    定之理由，並無違背經驗法則或論理法則之情事，參諸前開
    規定，原檢察官及高檢署檢察長以被告等人犯罪嫌疑不足，
    分別予以不起訴處分及駁回再議之聲請，認事用法，並無不
    當。又交付審判之准許即如同提起公訴進入審判程序，本件
    聲請人所指摘應調查事項而未調查之情形，在未經調查之前
    ，仍無從認定聲請人所告訴之事實真相如何，有多少可信度
    ，從表面審查，本院認為仍不足以動搖原處分書所作不起訴
    之判斷，依現有證據所能證明被告等人所涉嫌疑尚不足以跨
    過起訴之門檻。是依前揭說明，本件聲請人聲請交付審判，
    為無理由，自應予以駁回。
據上論斷，應依刑事訴訟法第258條之3第2項前段，裁定如主文
。
中    華    民    國    99    年     5    月    7    日
                  刑事第十庭  審判長法  官  蔡坤湖
                                    法  官  謝昀璉
                                    法  官  呂煜仁
上正本證明與原本無異。
本裁定不得抗告。
                                    書記官  曹尚卿
中    華    民    國    99    年    5     月    7     日

司法院資訊處製作；財團法人民間司法改革基金會備份。
